【裁判字號】    98,訴,717
【裁判日期】    990226
【裁判案由】    分割共有物
【裁判全文】
臺灣嘉義地方法院民事判決               98年度訴字第717號
原      告  保證責任台灣省青果運銷合作社
法定代理人  庚○○
訴訟代理人  汪玉蓮律師
複  代理人  丙○○
被      告  辛○○
被      告  丁○○
上一人  之
訴訟代理人  壬○○
被      告  己○○○
            癸○○
            戊○○
被      告  甲○○
兼上一人之
訴訟代理人  乙○○
                        151巷36號
上列當事人間分割共有物事件，本院於民國99年2 月25日言詞辯
論終結，判決如下：
    主  文
兩造共有如附表一所示之土地分割如附表二即附圖所示。
被告癸○○、己○○○應補償原告保證責任台灣省青果運銷合作
社、被告辛○○、丁○○、戊○○、甲○○及乙○○如附表三所
示之金額。
訴訟費用由兩造各依附表一所示應有部分比例負擔。
    事實及理由
壹、程序方面：
    被告辛○○、己○○○、丁○○及戊○○經合法通知，未於
    最後言詞辯論期日到場，核無民事訴訟法第386 條各款所列
    情形，爰依原告之聲請，由其一造辯論而為判決。
貳、原告起訴主張：
    本件如附表一所示土地（下稱系爭土地）為兩造所共有，應
    有部分如附表一所示，兩造間就系爭土地並無不分割之契約
    ，亦無因物之使用目的不能分割之情形，惟因無法協議決定
    分割之方法，爰訴請判決分割系爭土地。又原告斟酌各共有
    人目前實際使用之位置、分割後各筆土地之完整與經濟使用
    價值，且均有適當方式可至阿里山公路，對外交通順暢，訴
    請分割系爭土地如附表二所示，及應由被告癸○○就其分得
    超出應有部分之面積補貼原告及其餘被告。並聲明：如主文
    所示。
、被告答辯則以：
一、被告辛○○
    因伊分割後之土地面積太小，願意與另共有人丁○○繼續保
    持共有。
二、被告癸○○、丁○○、戊○○
    對於分割無意見。
三、被告甲○○、乙○○
    渠等於分割後仍願繼續保持共有，惟分割後缺少部分不應由
    伊二人獨自分擔，並基於實際使用現況之考量下，提出如附
    表二所示之分割方案。
四、被告己○○○未於言詞辯論期日到場，亦未曾提出書狀作何
    聲明或陳述。
肆、本院得心證之理由：
一、按各共有人，除法令另有規定外，得隨時請求分割共有物。
    但因物之使用目的不能分割或契約訂有不分割之期限者，不
    在此限。又共有物之分割，依共有人協議之方法行之；分割
    之方法不能協議決定，或於協議決定後因消滅時效完成經共
    有人拒絕履行者，法院得因任何共有人之請求，命為分配。
    98年1月23日修正同年7月23日施行之民法第823條第1項、第
    824條第1項、第2 項，分別定有明文。本件原告主張系爭土
    地為兩造所共有，各共有人應有部分如附表一所示，兩造共
    有人就系爭土地未訂有不分割之協議，亦無因物之使用目的
    不能分割之情形，兩造復無法就分割方法達成協議等情，業
    據原告提出系爭土地之土地登記謄本及地籍圖謄本在卷足憑
    （詳本院卷第3至6頁），且為被告所不爭執，堪信屬實。則
    原告依民法第823條第1項、第824條第2項規定，訴請裁判分
    割系爭土地，洵屬有據。次按，以原物為分配時，因共有人
    之利益或其他必要情形，得就共有物之一部分仍維持共有，
    98年1月23日修正同年7月23日施行之民法第824條第4項規定
    甚明。本件被告乙○○及甲○○於本院表明分割後仍願繼續
    保持共有，而則被告辛○○衡量分割後之土地面積僅有15.7
    9 平方公尺，乃表明於分割後願與被告丁○○繼續保持共有
    乙情，本院參諸被告辛○○分割後之土地面積過小，無法供
    建築使用，倘單獨分割，將減損土地經濟價值及共有人之利
    益，參以被告辛○○所有之房屋緊臨被告丁○○所有之房屋
    等情，認被告辛○○與丁○○於分割後繼續保持共有，較有
    利於土地經濟效用。揆諸前揭規定，被告乙○○及甲○○、
    被告辛○○及丁○○，自得於分割後仍各繼續維持共有關係
    ，先予敘明。
二、復按，分割之方法不能協議決定者，法院得因任何共有人之
    請求，命為下列之分配：一、以原物分配於各共有人。二、
    原物分配顯有困難時，得變賣共有物，以價金分配於各共有
    人；如共有人中有未受分配，或不能按其應有部分受分配者
    ，得以金錢補償之。98年1月23日修正同年7月23日施行之民
    法第824條第2項、第3 項亦規定甚明。又分割共有物之訴，
    係就有共有關係之共有物，以消滅共有關係為目的，予以分
    割，使共有人就共有物之一部分單獨取得所有權之形成訴訟
    。另按裁判分割共有物，屬形成判決，法院定共有物之分割
    方法，應斟酌當事人之聲明、共有物之性質、分割後之經濟
    效用、各共有人之意願、利害關係，而本其自由裁量權為公
    平合理之分配，最高法院著有91年度台上字第728 號、89年
    度台上字第724 號、93年度台上字第1797號判決足資參照。
    基上，關於系爭土地之分割方法，本院審酌如下：
  (一)系爭土地上坐落之房屋，由西而東分別是訴外人郭聰，共有
    人癸○○、戊○○、乙○○與甲○○、己○○○、丁○○所
    有之房屋，門牌號碼如原告98年6月9日書狀所載。頂六派出
    所宿舍空地部分占用752 地號土地。系爭土地及上開房屋南
    側面臨阿里山公路，寬約20米，車輛往來頻繁，附近有小吃
    店，美容店等小規模商業活動。上開房屋分別跨越坐落在系
    爭土地及嘉義縣中埔鄉○○段792 地號土地上，房屋坐落位
    置如現場圖所示等情，業經本院履勘現場查明屬實，製有勘
    驗筆錄及現場圖在卷可稽，且經原告提出現場照片附卷為憑
    ，並囑託嘉義縣水上地政事務所人員繪製複丈成果圖在卷可
    按（詳本院卷95至97、111、112、130、131頁）。依此可知
    ，系爭土地上坐落共有人癸○○、戊○○、乙○○與甲○○
    、己○○○、丁○○所有之建物（辛○○所有之建物緊臨丁○○所有之建物，惟辛○○所有之建物並未坐落系爭土地，
    僅坐落於相臨之嘉義縣中埔鄉○○段753 地號土地），上開
    建物目前均供共有人居住使用，尚有經濟價值存在，各共有
    人亦皆有按建物坐落位置分割土地之意願，因此，本院乃參
    酌各共有人建物坐落位置及面積、分割後各筆土地對外通行
    等因素，加以分割系爭土地。本院參酌被告乙○○及甲○○
    提出如附表二所示之分割方案，係按各共有人目前建物坐落
    位置及面積分割系爭土地，且分割後各筆土地皆直接面臨阿
    里山公路可對外聯絡，且分割後各共有人毋庸拆除現有建物
    ，不致減損建物經濟價值，此分割方案復經原告、被告癸○○、戊○○及丁○○等多數共有人同意，基此，本件被告乙○○及甲○○主張將兩造共有之系爭土地分割為如附表二所
    示，堪認係公允、適當之分割方案，應屬可採。
  (二)次查，本件分割後之土地，因被告癸○○取得土地面積超出
    其應有部分，且被告癸○○及己○○○於分割後受分配之土
    地價值，高於渠等應有部分土地之價值，故分割後各共有人
    受分配之土地，其價格不相當，宜以金錢互為補償。本院依
    原告之聲請囑託亞聯不動產估價師事務所鑑定，該事務所考
    量系爭土地分割後各筆土地之面積、地形、臨路條件、發展
    潛力等優劣差異程度，鑑定結果認被告癸○○及己○○○應
    補償其餘共有人如附表三所示之金額，有該事務所99年2月4
    日99嘉亞估字第020401號函檢附之估價報告書存卷足參，亦
    屬可採。
三、綜上所述，系爭土地依其使用目的並非不能分割，共有人間
    亦無不能分割之約定，然迄今未能協議分割，本院審酌系爭
    土地目前大部分供建築居住使用，分割後各筆土地皆能直接
    面臨阿里山公路、臨路條件相當、多數共有人保持建物現狀
    之意願及分割後土地發揮最大經濟效用等因素，暨分割後各
    共有人所受分配之土地，其價格不相當時，應以金錢補償等
    情，認被告乙○○及甲○○主張如附表二所示之分割方案，
    共有人癸○○及己○○○並應按附表三所示之金額補償其他
    共有人，符合系爭土地分割之整體效益及共有人全體之利益
    ，亦符合多數共有人之意願，堪認係適當、公允之分割方法
    。從而，原告本於共有人之資格，起訴請求分割系爭土地，
    即屬正當，應予准許，本院因而分割系爭土地如主文第一項
    所示，且因分割後各共有人所受分配之土地，其價格並不相
    當，故被告癸○○及己○○○應各補償原告、被告戊○○、
    乙○○及甲○○、丁○○及辛○○如主文第二項所示之金額
    。
伍、本件雖准原告之請求，分割系爭土地，然分割方法係法院考
    量全體共有人之利益後，依職權所為之決定，原告既為共有
    人之一，亦同受其利，若全由敗訴當事人負擔訴訟費用顯失
    公平，爰依民事訴訟法第80條之1 規定，命勝訴之原告亦負
    擔部分之訴訟費用，併此敘明。
陸、據上論結，本件原告之訴為有理由，依民事訴訟法第385 條
    第1項前段、第78條、第85第1項但書、第80條之1 ，判決如
    主文。
中    華    民    國    99    年    2     月    26    日
                      民二庭法  官  林中如
以上正本係照原本作成
如對本判決上訴須於判決送達後20日內向本院提出上訴狀
中    華    民    國    99    年    2    月    26    日
                            書記官  黃意雯
附表一
┌────┬──────────────┬────┬──┬───┐
│土地坐落│共有人及應有部分比例        │面積（平│地目│使用  │
│位置    │                            │方公尺）│    │分區  │
├────┼──────────────┼────┼──┼───┤
│嘉義縣中│(一)原告保證責任台灣省青果運銷│880.36  │建  │鄉村區│
│埔鄉田寮│  合作社：892分之229        │        │    │      │
│段752地 │(二)被告辛○○：892分之16     │        │    │      │
│號      │(三)被告己○○○：892分之55   │        │    │      │
│        │(四)被告癸○○：892分之174    │        │    │      │
│        │(五)被告丁○○：892分之55     │        │    │      │
│        │(六)被告戊○○：892分之174    │        │    │      │
│        │(七)被告甲○○：8920分之945   │        │    │      │
│        │(八)被告乙○○：8920分之945   │        │    │      │
└────┴──────────────┴────┴──┴───┘
附表二（即附圖）
┌──┬─────┬───────────────┐
│編號│應分配面積│        土地分割後之所有權人  │
│    │（公頃）  │                              │
├──┼─────┼───────────────┤
│甲  │0.021200  │分歸原告保證責任台灣省青果運銷│
│    │          │合作社取得。                  │
├──┼─────┼───────────────┤
│乙  │0.020492  │分歸被告癸○○取得。          │
├──┼─────┼───────────────┤
│丙  │0.016307  │分歸被告戊○○取得。          │
├──┼─────┼───────────────┤
│丁  │0.017787  │分歸被告乙○○、甲○○共同取得│
│    │          │，並按原應有部分比例保持共有。│
├──┼─────┼───────────────┤
│戊  │0.005428  │分歸被告己○○○取得。        │
├──┼─────┼───────────────┤
│己  │0.006822  │分歸被告辛○○、丁○○共同取得│
│    │          │，並按原應有部分比例保持共有。│
└──┴─────┴───────────────┘
附表三（分割方案應互相找補之金額）
┌─────────────────────────────┐
│嘉義縣中埔鄉○○段752地號                                 │
├────────┬─────────────┬──────┤
│受補償人        │應補償人補償金額（新臺幣）│受補償金合計│
│                │                          │（新臺幣）  │
│                ├──────┬──────┤            │
│                │癸○○      │己○○○    │            │
├────────┼──────┼──────┼──────┤
│保證責任台灣省青│255,247元   │25,873元    │281,120元   │
│果運銷合作社    │            │            │            │
├────────┼──────┼──────┼──────┤
│戊○○          │91,761元    │9,301元     │101,062元   │
├────────┼──────┼──────┼──────┤
│乙○○、甲○○  │47,615元    │4,827元     │52,442元    │
├────────┼──────┼──────┼──────┤
│辛○○、丁○○  │8,718元     │884元       │9,602元     │
├────────┼──────┼──────┼──────┤
│應補償金合計    │403,341元   │40,885元    │444,226元   │
└────────┴──────┴──────┴──────┘

司法院資訊處製作；財團法人民間司法改革基金會備份。
